【裁判字號】    88,上,488
【裁判日期】    890307
【裁判案由】    損害賠償
【裁判全文】
臺灣高等法院民事判決                  八十八年度上字第四八八號
    上  訴  人
    即  附  帶
    被  上訴人  丙○○
                甲○○
    右二人共同
    訴訟代理人  葉天昱律師  住新竹市○○路二號五樓之一
    被上訴人即
    附帶上訴人  乙○○      住.
    法定代理人  張劉春蘭    住.
    訴訟代理人  魏順華律師  住新竹市○○路一五０號四樓
右當事人間請求損害賠償事件，上訴人對於中華民國八十八年二月二十二日臺灣新竹
地方法院八十七年度訴字第三二四號第一審判決提起上訴，被上訴人為附帶上訴並為
訴之追加，本院判決如左：
    主    文
原判決關於(一)命上訴人連帶給付看護費用逾新台幣拾壹萬陸仟元及其利息部分暨其
假執行之宣告，(二)駁回附帶上訴人請求給付精神慰撫金新台幣拾萬元及其利息之訴
部分，及(三)訴訟費用之裁判除確定部分外，均廢棄。
右廢棄(一)部分被上訴人在第一審之訴駁回。
其餘上訴駁回。
附帶被上訴人應再連帶給付附帶上訴人新台幣拾貳萬壹仟壹佰捌拾陸元及自民國八
十八年五月二十一日起至清償日止按週年利率百分之五計算之利息。
第一審訴訟費用除確定部分外，由上訴人連帶負擔五分之三，餘由被上訴人負擔；第
二審訴訟費用關於上訴部分，由上訴人連帶負擔四分之三，餘由被上訴人負擔，關於
附帶上訴及追加之訴部分 ，均由上訴人負擔。
本判決所命給付，於附帶上訴人以新台幣壹拾壹萬元供擔保後，得為假執行；但上訴
人如於假執行程序實施前以新台幣拾貳萬壹仟壹佰捌拾陸元為附帶上訴人預供擔保
，得免為假執行。
    事    實
甲、上訴人即附帶被上訴人方面：
一、聲明：上訴聲明：(一)原判決不利於上訴人部分廢棄。(二)右開廢棄部分，駁回被上
    訴人在第一審之訴及假執行之聲請。
    附帶上訴答辯聲明：
    (一)駁回被上訴人之附帶上訴。(二)附帶上訴費用由附帶上訴人負擔。(三)如受不利益
      之判決，願供擔保請准宣告免予假執行。
二、陳述：與原判決記載相同者予以引用外，補稱略以：
    (一)本件肇事原因係潛藏於水面下路面上之淤沙造成，並非上訴人丙○○未減速慢
      行或超速行駛而摔倒，丙○○並無過失。丙○○既無過失自無加害行為。
    (二)上訴人資力非常有限，倘認上訴人仍應負過失責任，請審酌本件事故發生之情
      狀、上訴人之資力等等，依民法第二百十八條規定予以酌減。
三、證據：引用原審之立證方法。
乙、被上訴人即附帶上訴人方面：
一、聲明：答辯聲明：
  (一)、上訴駁回。
  (二)、訴訟費用由上訴人負擔。
      附帶上訴及追加聲明：
    (一)、原審關於駁回附帶上訴人在第一審超過新台幣貳拾萬元精神慰撫金部分及其
        利息之訴與超過部分假執行之聲請暨命該部分負擔訴訟費用之裁判均廢棄。
    (二)、右廢棄部分，被附帶上訴人應連帶給付附帶上訴人新台幣拾貳萬壹仟壹佰
        捌拾陸元，及自本附帶上訴狀繕本送達之翌日起至清償日止，按年息百分之
        五計算之利息。
    (三)、訴訟費用由被附帶上訴人負擔。
    (四)、附帶上訴人願供擔保請准宣告假執行。
二、陳述：與原判決記載相同者予以引用外，補稱略以：
  (一)本件係因上訴人丙○○騎乘機車北上直行，遇雨後因淤泥路滑，未注意而滑倒。
    機車所留之刮地痕長達十點七公尺，以當時被上訴人頭戴安全帽之情況，倒地後
    仍受如此嚴重之創傷，足見丙○○未減速慢行。
  (二)按附帶上訴人起訴時依民法第一百九十五條第一項規定，請求被附帶上訴人應給
    付非財產上之損害新台幣五十萬元，及自起訴狀繕本送達被附帶上訴人之翌日至
    清償日止之利息，惟原審僅准許二十萬元，逾此部分之請求未予准許。經查，附
    帶上訴人因本件車禍受傷，經送醫急救，並實施二次顱骨手術，仍受有頭部外合
    併左硬腦膜下腔血腫及腦挫傷等傷害，精神上自受有極大痛苦，加以附帶上訴人
    在經治療後，迄今行動仍屬困難，協調機能不良，記憶力衰退，已成中度多重殘
    障，即連一般工作之勞動能力尚成問題，更遑論重回附帶上訴人所熱愛之模特兒
    伸展台？附帶上訴人實受有莫大之打擊。而附帶上訴人正值青春年華，卻受此傷
    害，面對未來漫漫人生，生活、工作、乃至婚姻，均無所期盼，附帶上訴人精神
    上所受之痛苦，無可名狀；況被附帶上訴人對附帶上訴人請求之慰撫金，並不爭
    執，僅辯稱經濟能力不佳，然有無經濟能力或清償能力是執行之問題，被附帶上
    訴人既已對附帶上訴人造成如此大之精神痛苦，附帶上訴人請求之慰撫金應予准
    許。詎原審竟准許二十萬元，其判決顯與社會常情背離，尚非妥適，因請就此部
    分廢棄原判決，准許附帶上訴人請求被駁回之三十萬元。
  (三)醫療及矯正鞋費用部分：
    再查，依卷附南門綜合醫院覆原審之函文，稱附帶上訴人因本件車禍所造成之行
    動不便，可能成為永久後遺症，應無法完全恢復。而附帶上訴人為進一步確認復
    原之可能性及日後治療方向，曾於八十八年一月一日起，至同年月十二日止，在
    台北榮民總醫院住院檢查及治療，致支出住院醫療費用計一萬五千一百八十六元
    ，另附帶上訴人經前開台北榮民總醫院住院檢查結果，診斷為頭部外傷，合併兩
    腳垂足，建議須量製矯正鞋改善垂足以利行走，故附帶上訴人因此而製購之矯正
    鞋費用六千元，均屬治療上必要費用，自亦可併為請求給付。
  (四)據此，附帶上訴人請求被附帶上訴人應連帶給付非財產上之損害三十萬元、醫療
    及矯正鞋費用二萬一千一百八十六元，共計三十二萬一千一百八十六元。
三、證據：引用原審之立證方法外，補提殘障手冊、醫療費用明細收據、診斷證明書
    等影本。
             理      由
一、本件附帶上訴人於原審起訴時，雖於其起訴狀當事人欄中列為「被告丙○○，法
    定代理人甲○○」，惟於其訴之聲明中，係載明「被告應連帶給付原告：：：訴
    訟費用由被告連帶負擔」，且於事實及理由欄中第三點，亦提及上訴人甲○○於
    上訴人丙○○行為時，為其法定代理人，應與其連帶負責等情，是綜觀附帶上訴
    人起訴狀之內容，堪認其起訴時，起訴之對象即為上訴人丙○○、甲○○二人，
    其起訴狀當事人欄之記載，應係部分誤繕所致，且附帶上訴人於原審第一次辯論
    期日已表示實際起訴對象為上訴人二人（原審卷第十九頁），上訴人甲○○於原
    審並非未受請求之對象，其所辯原審對其為訴外裁判云云，尚無可採。
二、附帶上訴人主張：上訴人丙○○（民國六十七年五月十一日生）係上訴人甲○○
    之子，其於八十六年六月四日上午九時三十分許，騎乘ＨＲＸ－七五一號機車搭
    載附帶上訴人，沿新竹市○○路○○路段，由南往北行駛，途經朝山國小附近時
    ，因天雨路滑，本應注意車前狀況，減速慢行並小心駕駛，詎丙○○竟疏於注意
    ，造成機車翻覆地面，並致乘坐於機車後座之附帶上訴人摔倒在地，經送醫急救
    ，並實施二次顱骨手術，仍受有頭部外傷合併左側硬腦膜下腔血腫及腦挫傷等傷
    害，故本件車禍係因丙○○之過失所致，又上訴人甲○○為丙○○之法定代理人
    自應與上訴人丙○○負連帶賠償責任。因此依侵權行為損害賠償之法律關係，請
    求上訴人連帶賠償一百七十一萬一千八百元及法定遲延利息等語；上訴人則以：
    本件車禍之發生上訴人丙○○並無過失，縱認有過失，附帶上訴人亦與有過失，
    且附帶上訴人請求賠償之項目及金額，與事實不符，並無理由云云，資為抗辯。
    原審判命上訴人連帶給付附帶上訴人減少勞動能力之損害四十八萬元、看護費用
    六十萬二千零十元、精神慰撫金二十萬元，合計一百二十八萬二千零十元及其利
    息，駁回附帶上訴人其餘之請求。上訴人就其敗訴部分提起上訴；附帶上訴人就
    其敗訴部分中關於精神慰撫金三十萬元被駁回部分提起附帶上訴，並追加請求上
    訴人連帶給付醫療費用及購買矯正鞋費用二萬一千一百八十六元。附帶上訴人追
    加請求部分係屬聲明之擴張，依民事訴訟法第四百四十六條第一項但書規定，自
    毋庸對造之同意。
三、附帶上訴人主張本件車禍係上訴人丙○○騎乘機車搭載伊於前揭時、地，遇天雨
    路滑，未注意車前狀況，且未注意減速慢行之過失，致機車滑落地面，使其倒地
    後受有頭部外傷合併左側硬腦膜下腔血腫及腦挫傷等傷害之事實，業據提出診斷
    證明書一份為證，上訴人雖辯稱丙○○騎機車並無過失云云。經查，本件車禍當
    時現場確因天雨而路滑，且機車行駛之外線車道外側附近有積水泥濘現象等情，
    業據原審向新竹市警察局交通警察隊函調取得案發當時事故現場圖及現場照片在
    卷可憑，且依事故調查報告表所載，本件係因上訴人丙○○騎乘機車北上直行，
    遇雨後因淤泥路滑，未注意而滑倒。按「行經彎道、坡路、狹路：：泥濘或積水
    道路：：：或因雨霧致視線不清或道路發生臨時障礙時，均應減速慢行，作隨時
    停車之準備。」，道路交通安全規則第九十三條第一項第四款定有明文，本件丙
    ○○騎乘機車搭載附帶上訴人，自應注意遵守上開規定，於行經積水及泥濘路段
    時應注意車前狀況，減速慢行，且案發當時上訴人丙○○視距尚非不良，並無不
    能注意之情形，亦有上開事故調查報告表在卷可憑，詎其竟疏未注意及此，未減
    速慢行，甚或導致其機車未及時向路面內側避開該積水泥濘路面，致其機車滑倒
    後，尚在地面造成十點七公尺之刮痕（原審卷第三十一頁），並致原告受傷，足
    見當時丙○○並未做隨時停車之準備，其有過失甚明。上訴人辯稱丙○○無過失
    云云，尚不足採信。附帶上訴人主張本件車禍係因丙○○之過失所致，應堪信為
    真實。
四、按因故意或過失不法侵害他人之權利者，負損害賠償責任。限制行為能力人，不
    法侵害他人之權利者，以行為時有識別能力為限，與其法定代理人連帶負損害賠
    償責任。民法第一百八十四條第一項前段、第一百八十七條第一項前段分別定有
    明文。查本件車禍係因上訴人丙○○之過失所致，已如前述。而丙○○係六十七
    年五月十一日生，有年籍資料在卷可稽，是其行為時係屬限制行為能力人，並有
    識別之能力，上訴人甲○○為丙○○之法定代理人，則附帶上訴人主張上訴人丙
    ○○、甲○○應就其所受之損害，負連帶損害賠償責任，自屬有據。玆就附帶上
    訴人請求之各項損害及金額經上訴及附帶上訴並為追加請求部分，分別審核論述
    如后：
  (一)、減少勞動能力之損害部分：被上訴人主張其於受傷前任職於新竹市「新新娘精
      緻婚紗攝影公司」，月薪二萬元，因上訴人丙○○之過失行為導致其行動困難
      ，協調機能不良，記憶力衰退，無法上班，至少需在家療養二年，上訴人應賠
      償其因車禍致無法工作二年所損失之四十八萬元等情，業據其提出原所任職之
      新新娘精緻婚紗攝影公司代表人羅文澤出具之在職證明書一紙為證（原審卷第
      八頁），上訴人對被上訴人任職該處，且月薪二萬元之情形並不爭執。至被上
      訴人主張其二年無法工作乙節，雖為上訴人所否認，並以被上訴人目前已意識
      清楚，對答順暢，已有工作能力等語置辯。惟查，原審依職權向南門綜合醫院
      函查被上訴人受傷後工作能力毀損或減少之程度，而經該院先後於八十七年六
      月十九日、八月三日以南綜醫字第二四五號、三三０號函覆稱「患者乙○○確
      因本件車禍而於八十六年六月四日經急診入院，當時呈昏迷、左側硬膜下腔血
      腫及挫傷現象，經緊急開顱手術清除血腫於加護病房繼續觀察治療，八十六年
      六月十一日病況仍未穩定，昏迷、發燒並有肺炎現象，故安排氣管造廔手術，
      爾後病況逐漸穩定但意識仍未清醒，患者於八十六年七月三日辦理出院，當時
      意識仍呆滯無法言語溝通，八十六年九月一日患者再次入院行顱骨成形手術，
      當時意識已恢復但語言仍較遲鈍且行動困難，目前患者仍行動困難、協調機能
      不良，尤其兩側下肢，上開後遺症會影響其工作能力，而其受傷至今已將近一
      年，後遺症仍進步有限，可能無法完全恢復：：，患者乙○○目前行動遲緩，
      步態不穩，此後遺症應會影響工作能力：：：」等情 (原審卷第六十八頁、一
      四七頁），且經原審當庭勘驗被上訴人目前之身體行動及言語表達情形，其因
      脊椎骨未完全回復，必須拿拐杖輔助器始能行動，且走路時右腳跟無法完全著
      地，左腳之後腳跟也無法施力須抬高，行動遲緩，而言詞表達及反應遲緩，且
      會一再重覆某些相同字眼等情，有原審八十七年九月八日言詞辯論筆錄在卷可
      憑，被上訴人表示其目前僅能打少許字，且速度很慢，上訴人對此並不爭執（
      原審卷第一五四頁背面) ，且對被上訴人確實有反應遲鈍，記憶力一部分喪失
      之情形亦無意見(原審卷第一五五頁筆錄)，另南門綜合醫院八十八年一月十一
      日南綜醫字第 012號函亦稱「：：患者（即被上訴人）目前因行動不便，日常
      生活仍部分需他人幫助，其兩側下肢行動不便，可能是永久後遺症：：」（原
      審卷第一七三頁) ，則綜合以觀，堪認被上訴人因復原緩慢，後遺症仍甚嚴重
      ，是其主張自受傷後二年無法工作，尚屬合理有據，上訴人辯稱被上訴人於與
      其電話聯絡時表示已應徵過工作，縱認屬實，惟尚難據此遽認被上訴人受傷後
      二年內已恢復工作能力，上訴人所辯，尚無可採。以被上訴人受傷前每月薪資
      二萬元計算，其請求二年無法工作之勞動能力之損失計四十八萬元，應予准許
      （計算公式：20000×12×2＝480000）。
  (二)、看護費用部分：被上訴人主張其車禍受傷住院及出院返家休養期間，自八十六
      年六月四日起，至八十七年四月三十日止，由其妹張惠雲擔任看護照顧，自八
      十七年五月一日起，由劉順招擔任看護照顧，總計至少需人看護二年，以每月
      看護費用三萬元計算，二年需支出看護費用計七十二萬元等情，雖據提出看護
      費用收據二份、張惠雲畢業證書一份為憑，並舉證人張惠雲、劉順招之證述為
      證，惟為上訴人所否認，辯稱：被上訴人並不需二年之看護期間，且被上訴人
      自八十六年八月十二日起至同年十二月二十六日止住在上訴人家，由上訴人予
      以照顧，而張惠雲尚有其他工作，不可能同時照顧被上訴人，且劉順招亦不可
      能在南部看護被上訴人等語。經查，南門綜合醫院八十八年一月十一日以南綜
      醫字第０一二號函覆原審關於被上訴人之病況，稱被上訴人自八十六年六月四
      日因頭部外傷合併硬腦膜下腔血腫及腦挫傷而住院，並緊急開顱手術，其於住
      院期間，神智持續昏迷不清，直至八十六年六月三十日才慢慢清醒，但仍無法
      下床活動，須靠輪椅，於八十六年七月三日出院，出院後門診複診，神智已逐
      漸清醒，但兩側下肢行動困難，直到目前仍行動不便，其於八十六年九月一日
      再入院行顱骨成形手術，八十六年九月十二日出院，其於住院期間之病情需人
      看護，目前因行動不便，日常生活仍部分需他人幫助，其兩側下肢行動不便，
      可能是永久後遺症 (原審卷第一七二頁) ，核與原審於八十七年九月八日當庭
      勘驗被上訴人受傷後回復狀況之情形相符（原審卷第一五四頁) ，參以證人即
      看護被上訴人之劉順招證稱：被上訴人在吃的方面是我們煮給她吃，她可自己
      進食，但行動是要由我們扶持，盥洗方面也要在旁邊看著，因她曾自己跌倒過
      ，以她目前狀況，自己無法料理好生活，從我一開始看護就是如此，她目前是
      下肢無法完全著地，行動很不方便等語（原審卷八十八年二月二日言詞辯論筆
      錄），是本院認以被上訴人受傷後出院至原審辯論終結之八十八年二月二十二
      日，己近二年其行動仍相當不便，以及有言詞表達及反應遲緩之情形，堪認其
      自受傷迄至二年期滿該段期間，無法自理生活，自有他人加以看護之必要。又
      被上訴人主張其車禍受傷住院及出院返家休養期間，自八十六年六月四日起，
      至八十七年四月三十日止，由其妹妹張惠雲擔任看護照顧，自八十七年五月一
      日起，由劉順招擔任看護照顧，以每月看護費用三萬元計算，二年需支出看護
      費用計七十二萬元等情，固據提出看護費用收據二份、張惠雲畢業證書一份為
      憑，且經證人張惠雲、劉順招到庭證述在卷。惟查，在此二年之看護必要期間
      內，被上訴人因與上訴人丙○○原係朋友關係，曾自八十六年八月十五日起至
      八月底，及自同年九月十四日起至十二月二十六日止，共計三個月又二十八日
      住在上訴人家，由上訴人丙○○予以看護（原審卷第一八一頁），上開期間應
      予扣除；另被上訴人起訴狀所附張惠雲出具之收據雖載伊自民國八十六年六月
      四日起至起訴時照顧被上訴人，月薪三萬元（原審卷第七頁），然查張惠雲為
      被上訴人之妹，伊於原審稱：「：：在照顧被上訴人之前並無其他工作，看護
      費用主張每月三萬元，是我們在學校時老師告訴我們每個月月薪二萬五至三萬
      元：：」（原審卷第四十頁），其金額並不確定；而被上訴人所提出其阿姨劉
      順招出具之證明，僅載自八十七年五月一日起受雇照顧被上訴人（原審卷第四
      十二頁），伊於八十八年二月二日在原審作證時亦未提及照顧被上訴人之酬勞
      ，被上訴人主張每月看護費用三萬元，尚難採信。本院認應以政府所定最低工
      資為計算看護費用之標準，即八十六年十月十六日前，每月為一萬五千三百六
      十元（每日五百十二元），八十六年十月十六日之後，每月則為一萬五千八百
      四十元（每日五百二十八元），以此標準並扣除前開由上訴人照顧之期間，則
      自八十六年六月四日至同年九月十三日計二月又二十三日，每月一萬五千三百
      六十元，計為四萬二千四百九十六元（15360×2＋512×23＝42496），自八十
      六年十二月二十七日至八十八年六月三日 (計算滿二年) 計一年五月又八日，
      每月一萬五千八百四十元，計為二十七萬三千五百零四元 (15840×12＋15840
      ×5＋528×8＝273504)，合計看護費用為三十一萬六千元，被上訴人此部分之
      請求在上開金額範圍內為有理由，逾上開金額之請求為無理由。
  (三)、精神慰撫金部分：附帶上訴人因本件車禍受傷，經送醫急救，並實施二次顱骨
      手術，仍受有頭部外傷合併左側硬腦膜下腔血腫及腦挫傷等傷害，且造成兩側
      下肢行動不便，可能是永久後遺症，已如前述，精神上自受有痛苦，查附帶上
      訴人，受傷前在婚妙攝影公司工作，月薪為二萬元，學歷為高中畢業；而上訴
      人丙○○甫成年，學歷為高中畢業，現正在服役，並無資產，與附帶上訴人本
      為男女朋友關係，因其過失致雙方交惡，上訴人甲○○為國中畢業，在家中從
      事成衣代工，月入為一萬多元，本院斟酌兩造之經濟能力、身分地位及附帶上
      訴人正值青春年華而受此恐難回復之傷害等一切情狀，認附帶上訴人請求之精
      神慰撫金五十萬元尚屬適當，應予准許。
  (四)、追加請求醫療費用及矯正鞋費用部分：
      附帶上訴人主張其因本件車禍所造成之行動不便，可能成為永久後遺症，伊為
      進一步確認復原之可能性及日後治療方向，曾於八十八年一月一日起，至同年
      月十二日止，在台北榮民總醫院住院檢查及治療，致支出住院醫療費用計一萬
      五千一百八十六元，有醫療費用明細收據足稽（本院卷笫四十五頁），另附帶
      上訴人經前開台北榮民總醫院住院檢查結果，診斷為頭部外傷，合併兩腳垂足
      ，建議須量製矯正鞋改善垂足以利行走，亦有該院住院診斷證明書可考 (本院
      卷第四十六、四十七頁）。附帶上訴人因此而製購之矯正鞋費用六千元（見本
      院卷第五十五頁上證六、統一發票），自屬治療上必要費用，從而附帶上訴人
      追加請求上訴人給付醫療費用及購買矯正鞋費用二萬一千一百八十六元，為有
      理由。
五、上訴人雖辯稱被上訴人明知車禍當日天候惡劣，不勸阻上訴人丙○○騎乘機車，
    卻反而搭載其機車外出，是被上訴人就車禍之發生，亦為與有過失云云，惟查上
    訴人並未舉證證明肇事當日天候已不能行駛機車，而被上訴人強行要求丙○○載
    其外出，或對丙○○有何不當之指示而致發生本件事故，自難認被上訴人對本件
    車禍之發生有何過失，上訴人所辯，尚嫌無據。另本件因上訴人丙○○之過失，
    造成被上訴人無可彌補之傷害，被上訴人請求經准許賠償之金額僅一百三十一萬
    餘元，上訴人以其資力有限，請求依民法第二百十八條規定減輕其賠償金額，依
    所造成之損害與所准許之賠償金額相衡量，本院認無予減輕上訴人賠償金額之必
    要。
六、綜上所述，附帶上訴人基於侵權行為之法律關係，起訴請求上訴人連帶賠償減少
    勞動能力之損失四十八萬元、看護費用三十一萬六千元、精神慰撫金五十萬元及
    自起訴狀繕本送達之翌日即八十七年五月二十日起至清償日止，按年息百分之五
    計算之利息，為有理由，應予准許，逾上開金額之請求，為無理由，不應准許。
    原審就看護費用逾三十一萬六千元不應准許而命上訴人給付部分，尚有未洽，上
    訴意旨，指摘原判決此部分不當，求予廢棄改判，為有理由，應予准許，爰將原
    判決此部分廢棄改判如主文第二項所示；原審就上開請求有理由，應予准許而判
    命上訴人給付部分，並無不當，上訴意旨，亦指摘原判決該部分不當，求予廢棄
    改判，為無理由，應予駁回；原審就上開精神慰撫金應予准許而駁回附帶上訴人
    請求部分（三十萬元部分），亦有未洽，附帶上訴意旨，指摘原判決該部分不當
    ，求予廢棄改判，為有理由 (利息請求自附帶上訴狀送達翌日之八十八年五月二
    十一日起算) ，應予准許；附帶上訴人追加請求上訴人連帶給付醫療與購買矯正
    鞋費用二萬一千一百八十六元及附帶上訴狀送達翌日之八十八年五月二十一日起
    至清償日止按年息百分之五計算之利息，亦為有理由，併予准許。
七、本件附帶上訴人附帶上訴及追加請求勝訴部分合計三十二萬一千一百八十六元及
    其利息，兩造均陳明願供擔保，分別聲請宣告假執行及免為假執行，經核均無不
    合，爰分別酌定相當之擔保金額准許之。
八、據上論結，本件上訴為一部有理由，一部無理由，附帶上訴及追加之訴均為有理
    由，依民事訴訟法第四百四十九條第一項、第四百五十條、第四百六十三條、第
    三百九十條第二項、第三百九十二條、第七十八條、第七十九條但書、第八十五
    條第二項判決如主文。
中      華      民      國    八十九    年      三      月      七      日
                                臺灣高等法院民事第十一庭
                                    審判長法  官  吳  景  源
                                          法  官  連  正  義
                                          法  官  滕  允  潔
右正本係照原本作成。
上訴人如不服本判決，應於收受送達後二十日內向本院提出上訴書狀，其未表明上訴
理由者，應於提出上訴後二十日內向本院補提理由書狀（均須按他造當事人之人數附
繕本）上訴時應提出委任律師或具有律師資格之人之委任狀；委任有律師資格者，另
應附具律師及格證書及釋明委任人與受任人有民事訴訟法第四百六十六條之一第一項
但書或第二項（詳附註）所定關係之釋明文書影本。
被上訴人不得上訴。
中      華      民      國    八十九    年      三      月      十      日
                                          書記官  張  美  華
附註：
民事訴訟法第四百六十六條之一（第一項、第二項）：
對於第二審判決上訴，上訴人應委任律師為訴訟代理人。但上訴人或其法定代理人具
有律師資格者，不在此限。
上訴人之配偶、三親等內之血親、二親等內之姻親，或上訴人為法人、中央或地方機
關時，其所屬專任人員具有律師資格並經法院認為適當者，亦得為第三審訴訟代理人
。


司法院資訊處製作；財團法人民間司法改革基金會備份。
